【裁判字號】    96,上訴,1519
【裁判日期】    970110
【裁判案由】    偽造有價證券等
【裁判全文】
臺灣高等法院刑事判決                96年度上訴字第1519號
上  訴  人  臺灣臺北地方法院檢察署檢察官
上  訴  人
即  被  告  甲○○
指定辯護人  本院公設辯護人王永炫
上列上訴人等因被告偽造有價證券等案件，不服臺灣臺北地方法
院95年度訴字第995號，中華民國96年3月13日第一審判決（起訴
案號：臺灣臺北地方法院檢察署95年度偵字第9033號），提起上
訴，本院判決如下：
    主  文
上訴駁回。
    事  實
一、甲○○因經濟財務狀況不佳，而其前夫丙○○之債信較為優
    良，其為取得債權人之信任，竟意圖為自己不法所有，於民
    國（下同）94年11月間某日，趁丙○○不在位於臺北市大安
    區○○○路○段147號1樓辦公室之際，進入並竊取丙○○置
    於辦公桌抽屜內之臺北市第九信用合作社空白支票2張（票
    號：FH0000000、FH0000000號；帳號：000000000號，又無
    故侵入建築物部分未據告訴）得手。其隨後即基於意圖供行
    使偽造有價證券之犯意，明知未經丙○○之授權或同意，竟
    先委由臺北市○○街口刻印店之不知情成年男子偽刻「丙○○」之印章1枚，復於94年11月25日在臺北市○○街之丹堤
    咖啡店內，蓋用上開印章，偽造之「丙○○」印文在其中票
    號FH0000000號支票（下稱系爭支票）之發票人欄上，並填
    寫發票日為95年2月8日、票面金額為新台幣（下同）100萬
    元，而偽造支票1張後，在上開處所將該紙支票交付乙○○
    作為金錢往來擔保之用而行使之。嗣乙○○於95年2月7日將
    系爭支票存入誠泰商業銀行莊敬分行（已更名為臺灣新光商
    業銀行），惟丙○○於95年2月7日即已發現支票遭竊，隨即
    於翌日（8日）向臺北市第九信用合作社辦理系爭支票之掛
    失止付，是誠泰商業銀行莊敬分行於95年2月8日將系爭支票
    提示交換時，遭退票而未獲兌現，經通知乙○○後，始查悉
    上情。
二、案經臺北市政府警察局信義分局報請臺灣臺北地方法院檢察
    署檢察官偵查起訴。
    理  由
一、按被告以外之人於審判外之言詞或書面陳述，除法律有規定
    者外，不得作為證據，刑事訴訟法第159條第1項定有明文，
    此即學理上所稱之「傳聞證據排除法則」，而依上開法律規
    定，傳聞證據原則上固無證據能力，但如法律特別有規定者
    ，即例外認有證據能力。又按經當事人於審判程序同意作為
    證據，法院審酌該言詞陳述或書面陳述作成時之情況，認為
    適當者，亦得為證據；當事人、代理人或辯護人於法院調查
    證據時，知有第159條第1項不得為證據之情形，而未於言詞
    辯論終結前聲明異議者，視為有前項之同意，刑事訴訟法第
    159條之5定有明文。查本判決下列所引用之證人丙○○、乙○○、蘇曉琪向檢察官所為及警詢時之陳述，屬於審判外之
    陳述，為傳聞證據，然均經被告甲○○及其辯護人於原審審
    理中同意作為證據（見原審卷第25頁），本院審酌該等傳聞
    證據作成時之狀況，並無不宜作為證據之情形，依前開說明
    ，均得作為證據。
二、被告甲○○因所在不明，經本院傳喚無著，但原審訊據被告
    甲○○固坦承其有竊取丙○○支票，委由不知情刻印業者盜
    刻丙○○之印章，並偽造丙○○之印文、填載票面金額於系
    爭支票上後，交付乙○○而行使之等事實，惟否認有何偽造
    有價證券之犯行，並辯稱：乙○○前因投資100萬元與其合
    夥開設賭場，故要求其必須出具同面額之支票交給她作為擔
    保以取信其夫，其因此竊取丙○○之支票交給乙○○，但其
    交付當時並未填載發票日期，且乙○○對於系爭支票是竊取
    而來、其上印文與發票印鑑不符，無法提示兌現等情均早已
    知情，並已向其保證不會去提示該支票，因此其並無行使偽
    造有價證券行為云云。
三、經查：被告至其前夫丙○○辦公室竊取空白支票2張（票號
    ：FH0000000、FH0000000號），並委由不知情之刻印人員盜
    刻丙○○印章後，持之於系爭支票上偽造印文、填載金額10
    0萬元後交由乙○○行使之等事實，業據證人丙○○、乙○○證述在卷（見95年度偵字第9033號卷，下稱偵查卷，第35
    -36、55-56頁，原審卷第224-228頁），並有扣案之支票1紙
    （見原審卷第211-212頁）及檢察官勘驗筆錄1紙（偵查卷第
    55頁）附卷可稽；另丙○○於95年2月7日發現系爭支票遭竊
    後，旋於翌日至臺北市第九信用合作社掛失，致乙○○於95
    年2月7日存入誠泰商業銀行莊敬分行未獲兌現等情，除經證
    人丙○○、乙○○、蘇曉琪於原審證述在卷（見偵查卷第4-
    10、55-56頁）外，復有存入憑條、臺灣票據交換所退票理
    由單、掛失止付票據提示人資料查報表、票據掛失止付通知
    書、遺失票據申報書各1紙在卷可佐（見偵查卷第18-22、4
    5頁），被告對此均不爭執，應堪認為真。
四、被告雖以系爭支票之發票日並非其所填載，又乙○○對於系
    爭支票係為被告向丙○○竊取，支票上之印文與印鑑章並不
    相符等事實均知情，系爭支票只是供乙○○取信於其夫之用
    ，乙○○亦曾允諾不會提示上開支票等詞置辯然查：
  (一)按法院核對筆跡，本為調查證據方法之一種，其有關通常之
    書據，若一經核對筆跡，即能明確辨別真偽、異同者，法院
    本可於核對之結果，依其心證而為判斷（最高法院95年度台
    上字第995號判決意旨參照）。原審雖於準備程序時調取被
    告及乙○○先前於各金融機關開戶之筆跡資料，併同其當庭
    書寫數字、上開支票原本，送請內政部警政署刑事警察局為
    筆跡鑑定上開支票上發票日期「95、2、8」5個阿拉伯數字
    ，究竟為被告或持票人乙○○所書寫，惟該局覆以：因系爭
    筆跡僅有5個阿拉伯數字、筆劃簡單、特徵不明顯而無法鑑
    定等語，此有內政部警政署刑事警察局96年1月5日刑鑑字第
    0960000447號函在卷可稽（見原審卷第533頁）。然原審於
    96年2月27日審理時，當庭比對系爭支票原本上之各欄筆跡
    後，既得發現支票上「95、2、8」及「壹佰萬元正」、「甲○○」之筆跡係出於墨色相同之原子筆所書寫，與告訴人委
    託取款時之於支票背書欄內所書寫之「乙○○」、「000000
    0000」、提示人存款帳戶「0000000000000」之筆跡墨色顯
    然不同，且「95、2、8」及「壹佰萬元正」、「甲○○」之
    用筆墨色輕重相仿，且筆順流暢等情（見原審卷第231頁之
    勘驗筆錄），依前揭說明，自得本於上開勘驗之結果而為判
    斷。而由上開勘驗所發現之事實，再衡以一般人於不同時、
    地、情狀下書寫模式雖常有些微差異，但非必能尋得同一特
    徵之筆作為書寫工具供其使用，而系爭支票上「95、2、8」
    及「壹佰萬元正」、「甲○○」等字之筆墨竟能出現如此相
    仿之特徵，顯然應係同一人於緊接之時間內依序書寫。而發
    票日之記載乃支票之有效要件，告訴人既因擬取得進一步之
    保障，方要求被告提出上開支票作為擔保，衡情應不可能由
    被告處收受該尚欠缺生效要件之支票，不言自明。被告既坦
    承票面金額及背書為其親自書寫，且由其將該支票交給告訴
    人收執作為擔保屬實，凡此足認系爭支票發票日期欄內之「
    95、2、8」之數字應為被告在填寫「壹佰萬元正」、「甲○○」等字之同一時間內所填寫至明。
  (二)又查證人乙○○曾於94年11月23、24、25、30日共匯款100
    萬元至被告所使用之黃雅茹、吳少文帳戶一節，經其於偵查
    時陳述在卷（見偵查卷第36、43頁），此亦為被告所不爭執
    （見原審卷第224頁），並有建華商業銀行匯出入主檔查詢
    一覽表3紙、誠泰商業銀行匯款申請書1紙附卷可憑（見偵查
    卷第46-49頁），足認被告於94年11月27日將票面金額為100
    萬元之上開支票交付給乙○○，係作為乙○○所交付被告之
    100萬元之擔保。按「擔保品」一詞，無論依法律上或一般
    習慣上之意義，係指系爭債務一旦未獲實現，債權人可藉擔
    保品之變賣、實施、兌現來滿足債權，依一般交易習慣，在
    締結契約，債務人無法提供擔保或擔保品之價值顯不能滿足
    系爭債務時，債權人之締約意願將大幅降低，故擔保品對於
    交易成立與否甚為重要，被告既認系爭支票交付乙○○乃作
    為系爭100萬元債務之擔保品，對於系爭支票在100萬元債務
    無法清償時，乙○○將藉由對系爭支票之兌現來滿足系爭債
    權，應有所認識，且對於系爭支票作為取信乙○○之重要工
    具一事亦應知情，故被告辯稱系爭支票只是擔保品，證人乙○○向其允諾系爭支票只是要拿給其夫看，不會拿去提示兌
    現，因此系爭支票不是為供行使之用云云，顯與常情有違，
    實難採信；又被告交付給證人乙○○之系爭支票若未填載發
    票日期，系爭支票即為失去擔保作用之無效票據，然乙○○
    取得系爭支票之目的既為對系爭債務取得擔保，殊有明知被
    告提供之支票係為未完成之無效票據，仍接受系爭支票作為
    擔保品，並於發票日前未予爭執或另要求被告提供其他擔保
    之可能，是被告上開辯解，即屬有疑。
  (三)又乙○○於95年2月7日持上開支票存入誠泰商業銀行新莊分
    行時，系爭支票已完成票據法所定之絕對必要記載事項等情
    ，業據證人蘇曉琪證述在卷（見偵查卷第55-56頁），並有
    存入憑條、系爭支票影本各1紙（見偵查卷第18頁、原審卷
    第211-212頁）附卷可參，堪認屬實。另丙○○於95年2月7
    日發覺其支票2紙遭竊後，旋於翌日辦理系爭支票掛失程序
    之事實，亦有臺灣票據交換所退票理由單、掛失止付票據提
    示人資料查報表、票據掛失止付通知書、遺失票據申報書各
    1 紙在卷可稽（見偵查卷第18-22、45頁）。是乙○○若已
    知悉系爭支票係屬偽造，且發票人欄上印文與發票印鑑顯不
    相符，其於提示系爭支票時，勢必將無法獲得兌現，且有因
    涉嫌偽造有價證券罪嫌受相關機關調查追訴之風險，該提示
    之行為對其有百害而無一利，則乙○○豈有甘冒上開風險，
    仍持一無法受支付之偽造支票向銀行提示之必要及可能，足
    見被告所辯，純屬子虛。
五、綜上所述，堪認被告交付系爭支票給乙○○行使時，系爭支
    票上之發票日期應係被告所親自填載，為一完成票據法所定
    絕對法定事項之有價證券，被告所辯，純屬卸責之詞，委無
    可採。綜上所述，本案事證已臻明確，被告甲○○之犯行均
    堪認定，應予依法論科。
六、被告行為後，前於94年2月2日修正公布之刑法，已自95年7
    月1日起施行，另刑法施行法亦於95年6月14日增訂該法第1
    條之1規定，並自95年7月1日施行。其中修正後刑法第2條之
    規定，乃係關於新舊法比較適用之準據法，其本身無關行為
    可罰性要件之變更，故於95年7月1日刑法修正施行後，如有
    涉及比較新舊法之問題，即應逕依修正後刑法第2條第1項規
    定，為「從舊從輕」之比較（最高法院95年度第8次刑事庭
    會議決議意旨參照）。經查：
  (一)刑法第201條第1項雖未修正，然於上開刑法及其施行法修正
    施行前，依罰金罰鍰提高標準條例第1條前段規定，刑法第2
    01條第1項所定罰金刑部分之法定刑度「銀元3000元以下」
    係提高為銀元30000元即新臺幣90000元以下，最低刑度則依
    修正前刑法第33條第5款規定，應為銀元1元即新臺幣3元以
    上。嗣因刑法施行法第1之1條第2項已增訂：「中華民國94
    年1月7日刑法修正施行後，刑法分則所定罰金之貨幣單位為
    新臺幣；94年1月7日刑法修正時，刑法分則編未修正之條文
    定有罰金者，自94年1月7日刑法修正施行後，就其所定數額
    提高為30倍，但72年6月26日至94年1 月7日新增或修正之條
    文，就其所定數額提高為3倍。」而此規定係在替代罰金罰
    鍰提高標準條例部分條文，與適用罰金罰鍰提高標準條例之
    結果相同，對於被告而言並不發生有利或不利之問題，僅係
    將貨幣單位由銀元改為新臺幣，並非法律變更刑度之條文，
    當無須就新舊法比較，應逕適用之。又修正後刑法第33 條
    第5款亦已將罰金刑調整為新臺幣1000元以上，以百元計算
    ，故依前述標準換算，刑法修正後，刑法第201條第1項之罰
    金刑法定刑度已變更為「新臺幣9萬元以下、1000元以上」
    ，是比較修正前後刑度結果，修正後之規定對被告並非較為
    有利，應適用修正前刑法第33條第5款之規定。
  (二)修正後刑法第55條規定，業已廢除牽連犯之規定。故犯一罪
    而其方法或結果之行為犯他罪名者，依修正前刑法第55條後
    段規定，認屬牽連犯，應從一重處斷；但依修正後刑法第55
    條規定，則已無牽連犯可資適用，即應將各該犯行以數罪併
    合處罰。是以適用修正前關於牽連犯之規定，自係較為有利
    。
  (三)綜合上述各條文修正前後之比較後，適用修正後之刑法及刑
    法施行法等相關法律規定並未對被告更為有利，揆諸前揭刑
    法第2條第1項前段規定，即應適用修正前之刑法第33條第5
    款、第55條等規定。
七、按支票依票據法之規定具金錢價值，並有流通性，自屬有價
    證券之一種。核被告甲○○所為，係犯刑法第201條第1項之
    偽造有價證券罪、第320條第1項竊盜罪。被告偽造「丙○○
    」印章，及在空白支票發票人處偽造「丙○○」之印文，核
    屬上開偽造有價證券之部分行為，不另論罪。又被告偽造有
    價證券後持以行使，行使之低度行為為偽造之高度行為所吸
    收，亦不另論罪，應論以偽造有價證券罪。再者行使偽造有
    價證券之犯罪原即包含詐欺之性質，故行使偽造有價證券，
    以取得票面價值之對價，不另論詐欺罪。是被告行使偽造之
    支票向乙○○提供擔保，不另論以詐欺罪名（最高法院31
    年臺上字第2673號判例參照）。被告委請不知情之刻印業者
    刻製偽造「丙○○」印章，為偽造印章行為之間接正犯。起
    訴書雖未就被告竊取票號FH0000000號支票之犯行起訴，惟
    被告以一行為竊取2張支票，與前開竊取系爭支票間為事實
    上一罪，亦為起訴之效力所及，法院自得就此部分為審理。
    被告所犯上開2罪間，有方法目的之牽連關係，依修正前刑
    法第55條後段之規定，應從較重之偽造有價證券罪論處。
八、原審經詳細調查及審理後，基於以上相同之認定，引用刑法
    第2條第1項前段、第201條第1項、第320條第1項、第205 條
    、第219條，修正前刑法第55條，刑法施行法第1條之1為依
    據，並爰審酌被告並無前科，素行尚佳，且事後已取得被害
    人即被告前夫丙○○之宥恕，惟偽造有價證券之立法意旨在
    維護市場秩序，保障交易信用，且被告犯罪後僅坦承部分犯
    行，仍飾詞卸責而避重就輕，向乙○○取得之金額達100 萬
    元，迄未賠償乙○○之損失等一切情狀，量處有期徒刑三年
    四月，至扣案之附表支票1紙係偽造有價證券，原審亦依刑
    法第205條規定宣告沒收，而前開支票上偽造之印文2枚，屬
    偽造支票之一部分，已因支票之沒收而包括在內，爰不另為
    沒收之諭知。另支票上蓋用之「丙○○」印章1枚，為偽造
    之印章，雖未扣案，然既無其他證據證明該枚印章已滅失，
    原審亦依刑法第219條規定宣告沒收。經核原審上開認事用
    法均無違誤，量刑亦屬允洽。綜上，被告提起上訴否認有何
    偽造有價證券之犯行，及檢察官循告訴人之請求提起上訴，
    指摘原審量刑過輕云云，皆無理由，均應予駁回。
九、被告甲○○經本院合法傳喚，無正當理由未到庭，而不待其
    陳述，逕為判決。
據上論斷，應依刑事訴訟法第368條、第371條，判決如主文。
本案經檢察官呂光華到庭執行職務。
中    華    民    國    97    年    1     月    10    日
            刑事第九庭審判長法  官  劉景星
                            法  官  王敏慧
                            法  官  周盈文
以上正本證明與原本無異。
如不服本判決，應於收受送達後十日內向本院提出上訴書狀，其
未敘述上訴之理由者並得於提起上訴後十日內向本院補提理由書
（均須按他造當事人之人數附繕本）。
                            書記官  余姿慧
中    華    民    國    97    年    1     月    10    日
附錄：本案論罪科刑法條全文
刑法第201條：
意圖供行使之用，而偽造、變造公債票、公司股票或其他有價證
券者，處三年以上十年以下有期徒刑，得併科三千元以下罰金。
行使偽造、變造之公債票、公司股票或其他有價證券，或意圖供
行使之用，而收集或交付於人者，處一年以上七年以下有期徒刑
，得併科三千元以下罰金。
刑法第320條：
意圖為自己或第三人不法之所有，而竊取他人之動產者，為竊盜
罪，處五年以下有期徒刑、拘役或五百元以下罰金。
意圖為自己或第三人不法之利益，而竊佔他人之不動產者，依前
項之規定處斷。
前二項之未遂犯罰之。
附表：
┌─────┬───┬─────┬─────┬─────┐
│付款人    │ 票號 │ 發票日   │金額（新臺│備註      │
│          │      │          │幣）      │          │
├─────┼───┼─────┼─────┼─────┤
│臺北第九  │FH215 │95年2月8日│100萬元   │含偽造之「│
│信用合作  │8645  │          │          │丙○○」印│
│社        │      │          │          │文二枚。  │
└─────┴───┴─────┴─────┴─────┘


司法院資訊處製作；財團法人民間司法改革基金會備份。
